【裁判字號】    97,交聲更一,41
【裁判日期】    971006
【裁判案由】    聲明異議
【裁判全文】
臺灣高雄地方法院交通事件裁定      97年度交聲更一字第41號
原處分機關  交通部公路總局高雄區監理所
異  議  人
即受處分人  甲○○  57歲民.
上列受處分人因違反道路交通管理處罰條例案件，對於交通部公
路總局高雄區監理所中華民國97年5 月8 日所為之處分（原處分
案號：高監自裁字第裁80-ZDB062604號）聲明異議，經本院於97
年6 月30日以97年度交聲字第1389號裁定異議駁回後，異議人不
服提出抗告，經臺灣高等法院高雄分院於97年7 月23日以97年度
交抗字第391 號裁定發回本院，本院裁定如下：
    主  文
原處分撤銷。
    理  由
一、按聲明異議，應以司法狀紙，敘述異議之理由，提出於原處
    分機關為之。道路交通案件處理辦法第13條前段定有明文。
    本件異議人即受處分人甲○○雖未以司法書狀之格式提出聲
    明異議，然其於民國97年5 月9 日收受裁決書後，於同年月
    13日以交通違規陳述單及查詢單之方式具狀表明未收受罰單
    ，未違規等情，有交通違規陳述單及查詢單、交通部公路總
    局高雄區監理所97年5 月8 日高監自裁字第裁80-ZDB062604
    號裁決書及其送達回證附卷可稽（參本院97交聲更一字第41
    號卷第8 ～10頁），解釋當事人之真意及考量訴訟經濟，應
    認異議人於此已合法提出聲明異議，合先敘明。
二、聲明異議意旨略以：異議人於96年1 月3 日下午2 時32分許
    ，在國道一號北上272.8 公里處，因未保持安全距離為警照
    相後逕行舉發。然異議人從未收受上開違規舉發通知單，爰
    依法聲明異議等語。
三、按逕行舉發者，應按已查明之資料填註車牌號碼、車輛種類
    、車主姓名或地址，並於通知單上方空白處加註逕行舉發之
    文字後，由舉發機關送達被通知人；逕行舉發者，其應到案
    之日期距舉發日為30日；違反道路交通管理事件行為人，未
    依規定自動繳納罰鍰，或未依規定到案聽候裁決，處罰機關
    應於舉發違反道路交通管理事件通知單送達2 個月內依基準
    表逕行裁決之，94年9 月1 日施行之違反道路交通管理事件
    統一裁罰基準及處理細則第11條第1 項第3 款、第14條後段
    、第44條第1 項分別定有明文。又處理違反道路交通管理事
    件，有關文書送達之程序，依行政程序法之規定，違反道路
    交通管理事件統一裁罰基準及處理細則第5 條亦有規定。準
    此，逕行舉發案件，應由舉發機關依行政程序法之規定，將
    舉發通知單合法送達，使受通知人得於規定期間內，自動繳
    納罰鍰或到案聽候裁決，如未將舉發通知單合法送達被通知
    人，即逕行裁決，核與前開規定不符，其裁決程式自屬有瑕
    疵。關於文書送達之程序，依行政程序法第72條第1 項規定
    ，送達，於應受送達人之住居所、事務所或營業所為之，但
    在行政機關辦公室處所或他處會晤應受送達人時，得於會晤
    處所為之。當事人變更其送達之處所而不向行政機關陳明，
    致有同條第1 項第1 款所定應為送達之處所不明之情形者，
    行政機關得依職權為公示送達，行政程序法第78條第3 項固
    有規定，惟所謂「應受送達之處所不明」，須已用盡相當之
    方法探查，仍不知其應為送達之處所者，始足當之。而「不
    明」之事實，則應由聲請公示送達之人負舉證責任，並由法
    院依具體事實判斷（最高法院82年台上字第272 號判例參照
    ）。從而，行政程序法第78條第3 項所定有同條第1 項第1
    款情形者，行政機關得依職權命為公示送達，須具備下列三
    項要件：當事人有變更其送達處所之情形；當事人未向
    行政機關陳明；致生同條第1 項第1 款「應為送達之處所
    不明」之結果。因之，若當事人「未陳明送達處所變更」，
    但尚未致生「應為送達處所不明」之結果者（例如：可透過
    戶籍查詢而得知新址者，即不能認為「應為送達處所不明」
    ），行政機關即不得以當事人變更其送達處所而未向行政機
    關陳明為由，逕依行政程序法第78條第3 項之規定，對當事
    人為公示送達。
四、經查：
  (一)本件異議人所有車號7710-JL 號自小客車之前開違規事實，
    有原舉發機關之舉發違反道路交通管理事件通知單、違反道
    路交通管理事件裁決書、舉發照片1 張在卷可稽（參本院97
    交聲更一字第41號卷第8 、12、15頁），是此部分之事實，
    先予認定。
  (二)而本件異議人於94年4 月21日遷出高雄縣林園鄉○○街31巷
    3 號而遷入高雄市○○區○○路23號4 樓一節，有個人除戶
    資料查詢結果、遷徒紀錄資料查詢結果、個人基本資料查詢
    結果各1 份在卷可參（參本院97交聲更一字第41號卷第16～
    18頁），顯見異議人於本件違規行為時，係居住在高雄市○
    ○區○○路23號4 樓，亦可確認。
  (三)本件既非當場攔停，而屬事後逕行舉發之情形，自應於製作
    違規舉發通知單後，依上開規定送達於被通知人。嗣警方即
    依車號查明車主為異議人，經製作違規舉發通知單後，以大
    宗掛號郵寄，寄送地址記載為「高雄縣林園鄉○○街31巷3
    號」，嗣該郵件遭郵務機關退回，國道公路警察局第四警察
    隊再於96年5 月4 日辦理公示送達公告等情，有卷附之舉發
    通知單影本、內政部警政署國道公路警察局第四警察隊97年
    9 月23日公警四交字第0970473202號函附之公示送達公告、
    公示送達清冊、舉發照片1 紙等件在卷可稽（見本院97交聲
    更一字第41號卷第11～15頁）。然本院查核異議人戶籍資料
    結果，記載異議人於94年4 月21日業已遷入「高雄市○○區
    ○○路23號4 樓」之地址，已詳如前述，舉發機關經由查詢
    戶籍資料，亦非不能查明異議人之住所，詎舉發機關竟未為
    相當之調查，即逕以舉發通知單因郵件無法送達為由，率予
    辦理公示送達，揆諸前開說明，此即與公示送達「當事人應
    為送達之處所不明」之要件不合，是原舉發機關之送達程序
    於法未合，自未生合法送達之效力，從而，異議人辯稱其未
    實際收受違規舉發通知單等語，即堪採信。
五、綜上所述，原處分機關應於舉發通知單合法送達，而當事人
    無正當理由未到案時，始得依上開違反道路交通管理事件統
    一裁罰基準及處理細則之規定對行為人逕行裁決，本件舉發
    通知單既未合法送達於異議人，原處分機關仍逕行依違反道
    路交通管理事件統一裁罰基準及處理細則及附件裁罰基準表
    予以裁罰，其裁決處分自於法不合。從而，本件異議人之異
    議為有理由，應由本院將原處分撤銷，由原舉發機關及處分
    機關另為適法之處置。
據上論斷，依道路交通案件處理辦法第20條前段，裁定如主文。
中    華    民    國    97    年    10    月     6    日
                    交通法庭  法  官  王俊彥
如不服本裁定應於送達後5 日內向本院提出抗告狀。
以上正本證明與原本無異。
中    華    民    國    97    年    10    月    6     日
                              書記官  鄭永媚


司法院資訊處製作；財團法人民間司法改革基金會備份。
